最高法院刑事判決　　　　　　　九十六年度台上字第二三九號
上　訴　人　台灣高等法院檢察署檢察官
被　　　告　甲○○
上列上訴人因被告偽造文書案件，不服台灣高等法院中華民國九
十三年四月八日第二審判決（九十二年度上訴字第四二一四號，
起訴案號：台灣台北地方法院檢察署九十一年度偵續(一)字第二一
號），提起上訴，本院判決如下：
    主  文
原判決關於偽造文書部分撤銷，發回台灣高等法院。
    理  由
本件原判決以公訴意旨略以被告甲○○與陳昱達、李成義、陳厚
友及張建忠等五人共有台北市木柵區（嗣改為文山區○○○段四
小段第一六一等地號共四筆土地，其中第一六四地號土地為市場
預定地，其後因共有人間出售第一六一地號土地上所興建之房屋
爭議過多，故決定將第一六四地號土地予以出售，被告竟未經共
有人陳昱達、李成義之同意，於民國八十三年五月十二日，在台
北縣板橋市○○路二二四號三樓聖榮代書事務所，將第一六四地
號出售與不知情之李明益、陳正和等人，並盜蓋陳昱達、李成義
之前為向台北市市場管理處申辦「永興市場投資案」而委由被告
代刻印章用印於雙方所簽之契約書，偽造該份契約書，並於八十
三年八月五日，持上開偽造之契約書至台北市古亭地政事務所辦
理移轉登記，使承辦人員登記該不實事項於職務上所掌之土地登
記簿上，足以生損害於陳昱達、李成義及地政機關對於土地登記
管理之正確性等情。因認被告涉犯刑法第二百十六條、第二百十
條、第二百十四條行使偽造私文書、使公務員登載不實文書罪嫌
云云。經審理結果，認被告犯罪不能證明，因而維持第一審諭知
被告此部分無罪之判決（其餘被訴背信、侵占部分已經原審判決
無罪確定），駁回檢察官在第二審之上訴，固非無見。
惟查(一)、審理事實之法院對於公平正義之維護，或對被告之利益
有重大關係，在客觀上認為應行調查之證據，應依法詳加調查，
然後基於調查所得之心證，以為判斷之基礎。如事實尚非明確，
而有應調查之證據未予調查，遽行判決，即有應於審判期日調查
之證據未予調查之違法。卷查被告於偵查中固具狀辯稱告訴人陳
昱達及李成義均委託伊代表簽約出售土地，八十三年五月十二日
至李金璋議員服務處簽約時，伊尚請代書林翠琴電話聯絡陳昱達
、李成義前來簽名、用印，但該二人以印章已交伊保管，授權伊
簽約、用印云云（見偵字第一０一五一號偵查卷第三十五頁），
但證人林翠琴於偵查中則證稱：被告好像有叫我撥電話給其他共
有人，情形我不太清楚，好像是打給李成義等語，第一審審理時
再傳喚證人林翠琴則未到庭（見同上卷第六十四頁、第一審卷第
二一五頁）。系爭土地簽約時，證人林翠琴是否曾通知告訴人及
證人李成義一節，事實尚不明。再查證人李成義於第一審證稱：
我們所有股東共識是一定要出售這街廓土地，以新台幣（下同）
三十八萬元售出，因價格因素低於三十八萬，我並沒有同意，我
不知道是誰決定賣出去的，售出前被告有跟我說過，因為價格沒
有超過三十八萬，所以我沒有接受，後來怎麼售出去，章怎麼蓋
的我不知道等語（見第一審卷第一八六、一八七頁）。而告訴人
知悉被告於八十三年五月十二日與案外人李明益等人簽訂不動產
買賣契約書後，即於同年六月一日委託律師發函予被告，陳明「
……於本年五月十九日上午六時許收受簡先生所交不動產買賣契
約書影本一份，承告已代為出售該筆土地，頗感詫異。(二)本人並
未授權簡先生出售該共有土地，又該契約書上本人之印章原僅為
向台北市市場管理處申辦永興市場投資案而同意簡先生代刻作為
該申請案專用章，並未另行授權簡先生辦理其他任何事項……本
人之印章確有遭受盜用情形……」（見偵字第一０一五一號偵查
卷第二十、二十一頁）。被告並曾於八十三年七月十六日與告訴
人及李成義簽立協議書，提及其於八十三年五月十二日未經告訴
人及李成義同意即出賣土地一節，亦有協議書影本在卷足憑（見
同上卷第四十六頁）。被告出售系爭土地，果已取得告訴人及證
人李成義同意，其又何必簽立對自己不利之協議書？本件事實仍
不明，原審未再傳訊證人林翠琴究明，遽為被告有利之認定，已
有應於審判期日調查之證據未予調查之違法。(二)、原判決又以告
訴人亦稱有同意由被告代刻印章，並未特為明白約定使用之限制
等情，資為被告有利之認定（見原判決第八頁）。然上揭告訴人
委託律師所發之信函，已陳明被告於八十三年五月十二日與案外
人李明益等人所簽訂不動產買賣契約書上，告訴人之印章原僅為
向台北市市場管理處申辦永興市場投資案而同意被告代刻作為該
申請案專用章，並未另行授權被告辦理其他任何事項等情，告訴
人於第一審審理中仍為相同之陳述（見第一審卷第一五七頁）。
且證人李成義於第一審亦證稱「因為一六四（按指系爭土地）所
有出資的股東都有刻壹個便章，為了向台北市政府市場管理處申
請開發前述市場所用，所以章交給甲○○保管」「（問章除了所
謂前面市場申請之用，有無授權其他使用？）沒有」（見同上卷
第一八七、一八八頁）。即被告於第一審亦自承「印章是之前為
了申請永興開發案放在我那裡的」（見同上卷第二十二頁）。事
實果如上述，能否因此謂之前為申請永興市場開發案同意被告代
刻之印章，未有明白約定使用之限制？原判決對上揭不利於被告
之證據，未詳加審酌，遽為被告有利之認定，亦有理由不備之違
法。(三)、原判決又以被告於八十三年七月十六日與告訴人、李成
義二人簽立協議書，提及被告於同年五月十二日未經告訴人及李
成義同意即出賣系爭土地後，於協議書簽立之同日，即又在相同
之見證人見證下與同一買受人李明益等人就其投資之部分，按比
例，另行簽訂土地買賣契約書，因此認定告訴人及證人李成義並
非不同意出賣系爭土地，告訴人及證人李成義應係對於被告出賣
土地之條件未盡滿意，且不信任被告對於共有土地之相關處理方
式所致云云，因此為被告有利之認定（見原判決第八頁）。然按
系爭土地價值甚巨，買賣金額高達二億二千萬餘元，告訴人及共
有人同意出售，是否即代表授權被告可任意以告訴人及共有人名
義簽約？且告訴人與證人李成義是否因認被告已承認未取得其等
同意即出賣系爭土地，為遷就事實，始於當日在同一地點與同一
買主另立買賣契約書？能否因此反證被告於同年七月十六日所立
協議書，並非其真意，事實上，被告事先已取得告訴人及證人李
成義之授權？均攸關被告是否構成犯罪，亦待究明。檢察官上訴
意旨指摘原判決此部分不當，非無理由，應認原判決此部分有發
回更審之原因。因公訴人認行使使公務員登載不實文書部分與行
使偽造私文書部分，有裁判上一罪關係，基於審判不可分原則，
併予發回。
據上論結，應依刑事訴訟法第三百九十七條、第四百零一條，判
決如主文。
中　　華　　民　　國　九十六　年　　一　　月　 十二 　日
                      最高法院刑事第十庭
                          審判長法官  洪　清　江
                                法官  石　木　欽
                                法官  李　伯　道
                                法官  林　勤　純
                                法官  陳　晴　教
      本件正本證明與原本無異
                                      書  記  官
中　　華　　民　　國　九十六　年　　一　　月　 十九 　日
                                                Ａ
